【裁判字號】    95,裁,2667
【裁判日期】    951127
【裁判案由】    違章建築
【裁判全文】
最  高  行  政  法  院  裁  定
                                     95年度裁字第02667號
抗  告  人  甲○○
上列抗告人因與相對人臺中市政府間違章建築事件，對於中華民
國94年11月30日臺中高等行政法院94年度訴字第431號裁定提起
抗告，本院裁定如下︰
    主  文
抗告駁回。
抗告訴訟費用由抗告人負擔。
    理  由
一、按抗告法院認抗告為不合法或無理由者，應為駁回抗告之裁
    定。
二、本件原審以抗告人於91年11月8日向相對人所屬工務局檢舉
    臺中市○○○路71巷人行道為違建，核其性質乃屬對主管機
    關行使職權的發動，非屬依法申請之案件，亦非行使抗告人
    公法上之請求權，相對人對抗告人所檢舉違章建築案答覆未
    構成違建情事，核其內容僅為事實陳述，因無創設、變更或
    消滅任何公法上法律關係，自難認具有規制效果，要屬觀念
    通知之一種，而非訴願法所稱之行政處分。訴願決定以上開
    函非屬行政處分，不予受理，即無不合。抗告人復對之提起
    本件訴訟，請求撤銷訴願決定及原處分，及相對人應作成拆
    除之行政處分，顯非合法，應予駁回。另查縱抗告人因毗鄰
    被占用12米私設通道而具有利害關係身分，然相對人早於86
    年9月18日即核發系爭（86）中工建使字第1025號使用執照
    在案，抗告人若有不服，依訴願法第14條第2項規定，應於3
    年內提起訴願，抗告人遲至92年3月12日始向內政部提起訴
    願，請求撤銷相對人（86）中工建使字第1025號使用執照，
    顯逾訴願法定期間，抗告人雖稱其係於92年3月10日始知悉
    相對人違法核發系爭使用執照，惟訴願法既規定已逾3年即
    不得提起，自與抗告人何時知悉無涉。訴願決定以抗告人請
    求撤銷系爭使用執照已逾3年期限，為不合法。抗告人復對
    之提起本件訴訟，並請求撤銷系爭使用執照，亦非合法，因
    而駁回抗告人於原審之訴。
三、抗告意旨略謂：本件訴訟標的是同一基地、同一建築執照所
    營建之集合住宅的共同所有部分的違章建築，且其前曾有一
    較小違建，相對人即刻派員拆除，為何這次較大反而不即刻
    派員拆除，並認定不屬違章建築，顯然違反平等原則。系爭
    71巷基地是區分所有人共同持分，就像一個大別墅裡的通道
    一樣，只是數人共有，並非是公有巷道，政府所有的道路，
    人民的使用才是「非本於其權利或合法利益所發生的反射利
    益」。相對人核發使用執照係屬羈束裁量，裁量至零之純機
    械執行行為，相對人無權濫用裁量或逾越裁量，在建築未完
    竣即核發系爭使用執照，造成後來建築在系爭使用執照範圍
    內影響公共安全及抗告人權益的違章建築。抗告人自87年系
    爭巷道發生影響公共安全的火災後就持續在要求相對人處理
    ，為有權行為，相對人之不作為損害抗告人所有權之行使，
    依據司法院釋字第469號解釋，採保護規範理論，擴大對人
    民權利之保障，而放棄最高法院72年臺上字第704號判例所
    墨守之權利與反射利益二分法，並採客觀主義及整體關連性
    之體系解釋方法，就法律之整體結構、適用對象、所欲產生
    之規範效果及社會發展因素等綜合判斷，抗告人得為救濟云
    云。
四、本院按行政訴訟法第4條第1項規定：「人民因中央或地方機
    關之違法行政處分，認為損害其權利或法律上之利益，經依
    訴願法提起訴願而不服其決定，或提起訴願逾三個月不為決
    定，或延長訴願決定期間逾二個月不為決定者，得向高等行
    政法院提起撤銷訴訟。」是則，人民提起撤銷訴訟，必須在
    客觀上有符合行政處分要素之行政行為存在，且該行政處分
    損害其權利或法律上利益，為前提要件。又所謂行政處分，
    係指中央或地方機關就公法上具體事件所為之決定或其他公
    權力措施而對外發生法律效果之單方行政行為而言，此觀訴
    願法第3條第1項規定自明。次按，原告之訴，起訴不合程式
    或不備其他要件者，行政法院應以裁定駁回之，為行政訴訟
    法第107條第1項第10款所明定。本件抗告人91年11月8日向
    相對人所屬工務局檢舉臺中市○區○○○路71巷人行道為違
    建，占用12米私設通道，影響通行便利性及其權益，請求拆
    除該違建之人行道，經相對人所屬工務局於91年11月18日以
    中工管字第09100219402號函復：「．．．俟公所查報後，
    本局自依違章建築有關規定辦理。」復於92年3月11日以中
    工管字第09200035794號函復：「．．．經查業經本局91年4
    月12日中工管字第0900044121號函認未構成違章建築行為，
    同時亦另函該社區管理委員會責成該私設道路保持暢通，亦
    不得妨害消防救災在案。」均係將處理之經過通知抗告人，
    純屬觀念通知，並非行政處分。原審認其性質乃屬對主管機
    關行使職權的發動，非屬依法申請之案件，亦非行使抗告人
    公法上之請求權，相對人對抗告人所檢舉違章建築案答覆未
    構成違建情事，核其內容僅為事實陳述，因無創設、變更或
    消滅任何公法上法律關係，自難認具有規制效果，要屬觀念
    通知之一種，而非訴願法所稱之行政處分。訴願決定以上開
    函非屬行政處分，不予受理，即無不合。抗告人復對之提起
    本件訴訟，請求撤銷訴願決定及原處分，及相對人應作成拆
    除之行政處分，顯非合法，予以駁回，並無違誤。又「利害
    關係人提起訴願者，前項期間自知悉時起算。但自行政處分
    達到或公告期滿後，已逾3年者，不得提起。」訴願法第14
    條第2項定有明文。原審認縱抗告人因毗鄰被占用12米私設
    通道而具有利害關係身分，然相對人早於86年9月18日即核
    發系爭（86）中工建使字第1025號使用執照在案，抗告人若
    有不服，依訴願法第14條第2項規定，應於3年內提起訴願，
    抗告人遲至92年3月12日始向內政部提起訴願，請求撤銷相
    對人（86）中工建使字第1025號使用執照，顯逾訴願法定期
    間，抗告人雖稱其係於92年3月10日始知悉相對人違法核發
    系爭使用執照，惟訴願法既規定已逾3年即不得提起，自與
    抗告人何時知悉無涉。訴願決定以抗告人請求撤銷系爭使用
    執照已逾3年期限，為不合法。抗告人復對之提起行政訴訟
    ，並請求撤銷系爭使用執照，亦非合法，原審因而駁回抗告
    人於原審之訴，亦無不合，其抗告為無理由，應予駁回。至
    抗告人其餘之主張及陳述，與裁判結果無影響，不另審酌，
    併此敘明。
五、依行政訴訟法第104條、民事訴訟法第95條、第78條，裁定
    如主文。
中    華    民    國    95    年    11    月    27    日
                  第六庭審判長法  官  張  登  科
                              法  官  葉  百  修
                              法  官  藍  獻  林
                              法  官  林  清  祥
                              法  官  鄭  小  康
以  上  正  本  證  明  與  原  本  無  異
中    華    民    國    95    年    11    月    28    日
                              書記官  葛  雅  慎


司法院資訊處製作；財團法人民間司法改革基金會備份。
